臺灣高等法院臺南分院民事裁定　　　　　 100年度抗字第50號
抗　告　人
即　聲請人　Forever S.
法定代理人　CHIKASHI .
代　理 人　 李念國　律師
上抗告人因與相對人台塑石化股份有限公司間聲請保全證據事件
，對於中華民國100年2月18日臺灣雲林地方法院所為裁定（100
年度全字第四號），提起抗告，本院裁定如下：
    主  文
抗告駁回。
抗告訴訟費用新台幣壹仟元由抗告人負擔。
    理  由
一、抗告意旨略以：相對人主張於抗告人所屬船舶M.T.LEOPARD
    於99年9與8日下午5時許進麥寮港靠港時，發生船舶碰撞碼
    頭之情事，以致相對人所屬碼頭遭受嚴重毀損，並請求抗告
    人負擔賠償責任，然抗告人認為船舶靠岸時並未發生所謂嚴
    重碰撞情形，碼頭受損係該結構上有瑕疵或先前已經受損等
    情事造成，雙方間對於受損事實認定不同，抗告人為明瞭系
    爭碼頭之受損情況及結構關係，避免系爭碼頭之損壞現況隨
    時有可能因相對人修復而有滅失之情形，損害事實恐有日後
    不能釐清之虞，請求原審法院准由中華海事檢定社股份有限
    公司之公證人會同法官及兩造，當場檢查、勘驗、攝影及拍
    照西一號碼頭水泥底面，支撐橫樑與樁頭、西一號碼頭水面
    下之水中攝影及拍照、相對人應提出西一碼頭結構設計規格
    圖與裝貨平台碰墊規格、西一碼頭第1至第8號碰墊之設計特
    性，受力程度及作用等相關製造細節、整體西一號碼頭平面
    圖。然原裁定法院竟以「相對人已委請公證公司進行公證報
    告，聲請人對此亦不否認，相對人所委請之公證公司必會一
    一檢驗本件聲請人所欲保全之證據內容，方提出公證報告，
    相對人亦得據此報告瞭解系爭碼頭碰撞當時的現況，而有助
    日後兩造研判此碼頭紛爭之實際狀況，進而可成立和解或調
    解消弭訴訟，是聲請人提出之聲請保全事項，並無時間上迫
    切性與必要性」，「此等相關文件本應依相關法規送相關主
    管機構審核備查，足見相對人並無變造、修改或銷毀之可能
    。」云云，駁回抗告人保全證據之聲請。惟抗告人所欲聲請
    者非做成公證報告，僅聲請由專業技術人員指導專業潛水伕
    至水下攝影蒐證，保存西一號碼頭損壞之現況，以免相對人
    隨時有可能修復西一號碼頭，而使損壞事實不可考。況且相
    對人所聘任之公證人，係由相對人所支付公證費用並受相對
    人之指揮，其所做公證報告難免偏頗、對於西一號碼頭現狀
    之證據保全是否完整，以及有無隱匿對其不利之資料，均有
    疑慮，日後涉訟時，縱相對人提出其單方所作成之水下攝影
    照片，抗告人必定會爭執該照片之形式證據力、公證報告之
    真正及質疑相對人是否隱匿其他對抗告人不利之資料，反而
    加深雙方之嫌隙及造成訴訟之延宕及增高訴訟事實認定不正
    確性之程度。又訊問當時之引水人郭一泓，係因其係上船引
    導、協調船舶前進及靠岸事宜之人，對全部過程甚為明瞭，
    為免其記憶日漸模糊，或因不可預見之事項而無從訊問該人
    ，自有先行訊問之必要，抗告人既已依法釋明保全證據之理
    由，乃原審竟駁回抗告人證據保全之聲請，爰提起抗告求為
    廢棄原裁定，准其聲請等語。
二、按證據有滅失或礙難使用之虞，或經他造同意者，得向法院
    聲請保全；就確定事、物之現狀有法律上利益並有必要時，
    亦得聲請為鑑定、勘驗或保全書證。前項證據保全，應適用
    本節有關證據調查方法之規定，民事訴訟法第368條定有明
    文。又保全證據之聲請，應表明應保全證據之理由，且該理
    由應釋明之，同法第370條第1項第4款、第2項亦有明文規定
    。因之，須證據有滅失或礙難使用之虞者，始得向法院聲請
    保全。且保全證據之聲請，應表明應保全之證據，並釋明應
    保全之理由（最高法院91年度台抗字第11號裁定意旨參照）
    。再者，證據保全制度，其立法目的旨在事先防止「證據滅
    失」或「礙難使用」，或「為了解事實或物體之現狀」而設
    ，並避免將來於訴訟中舉證困難之功能，致影響裁判之正確
    性，是在訴訟未繫屬、或雖已繫屬尚未達於調查證據程序前
    ，法院預為調查，而為保全之謂也。倘證據並非即將滅失、
    或難以使用、或變更事、物之現狀，而得於調查證據程序中
    為調查者，則訴訟當事人原可於調查證據程序中聲請調查即
    可，自無保全證據之必要。又此證據之滅失、或難以使用，
    須依保全證據之程序預為調查者，必須有其時間上之「迫切
    性」，否則於訴訟繫屬後之調查證據程序中，即可為調查。
    若謂證據調查並無迫切之需要，亦得聲請保全證據，則因證
    人必有其死亡之日，證物於物理上亦必有滅失之日，豈非謂
    任何證據均有滅失之虞，悉得依證據保全之程序預為調查，
    致盡失證據保全之立法目的。而民事訴訟法第368條所謂「
    滅失」，即毀滅喪失之意，就勘驗言，如勘驗之標的物，即
    將毀滅或變更其現狀，若不及時行勘驗，將無從實施勘驗程
    序，或縱行勘驗，亦不能獲得其現狀之證據者，均屬之；所
    謂證據有「礙難使用」之虞，係指證據若不即為保全，將有
    不及調查使用之危險者而言，最高法院分別著有82年度台抗
    字第310號、85年度台抗字第305號判決意旨可參。
三、經查：抗告人聲請保全：「相對人應提出麥寮工業專用港西
    一號碼頭設計圖與相關文件，包括：西一碼頭結構設計規格
    （圖）與裝貨平台碰墊規格（圖）、西一碼頭第1至第8號碰
    墊之設計特性，受力程度及作用等相關製造細節、整體西一
    號碼頭平面圖。」、「准由中華海事檢定社股份有限公司之
    公證人會同鈞院及兩造，當場檢查、勘驗、攝影及拍照西一
    號碼頭水泥底面，支撐橫樑與樁頭；西一號碼頭水面下之水
    中攝影及拍照。」、「訊問引水人郭一泓」各事項，惟：
（一）按碼頭之建築計畫、工程圖樣及說明書等相關文件，依相
      關法規應送相關主管機關審核並備查，該等相關文件，既
      經主管機關備查，已有存檔，相對人並無變造、修改甚或
      銷毀之可能及必要。
（二）有關訊問引水人郭一泓一事，於訴訟繫屬後之調查證據程
      序中，即可為調查，而無迫切之需要，何況，聲請人迄仍
      未提出此部分之訊問於時間上有「迫切性」之即時可供本
      院調查之證據如：引水人即將定居國外、重病在床等情節
      以為釋明，是聲請人聲請保全上開事項，核於法有違，礙
      難准許。
（三）況查，所謂證據之滅失或難以使用，須依保全證據之程序
      預為調查者，除有「時間上之迫切性」外，必以有其「必
      要性」為限，此為另設保全證據章節之目的。對於系爭船
      舶是否於上揭時間靠泊麥寮港時，碰損該港西一碼頭乙事
      ，相對人已委請公證公司進行公證報告，並就碼頭結構水
      下檢查一事亦委請專業廠商製作檢驗報告等情，聲請人對
      此亦不否認，則屆時公證、檢驗報告就本件碼頭損壞原因
      、情況及碼頭結構等即會有詳細之說明；再者，公證、鑑
      定公司為提出相關公證、檢驗報告，對於聲請人本件所欲
      保全，如碼頭之設計圖、現狀結構、損害情形之現場照片
      、系爭船舶靠岸時之速度、角度、撞擊力道及當時碼頭岸
      邊之情形及相關人如引水人等之說明等，必一一詳為調閱
      、詢問、拍照等，綜合研析後，方能提出上揭報告，且相
      對人亦得據此報告了解系爭碼頭碰撞當時之現狀，而有助
      於日後兩造研判此碼頭紛爭之實際狀況，進而可成立調解
      或和解，以消弭訴訟，是本件聲請人所聲請保全事項，實
      無其「時間上之迫切性」，更無其「必要性」。何況，聲
      請人亦未就上揭公證、檢驗報告有何必不可採等情，提出
      即時可供法院調查之證據，俾法院信其主張為真實，是其
      主張自難採憑。
（四）綜上所述，本件聲請人聲請保全上開事項核與保全證據之
      「時間上之迫切性」與「必要性」，及在防止證據滅失或
      礙難使用之虞等要件，並不該當，從而，聲請人聲請保全
      上開事項，即無理由，原審予以駁回，核無不當。抗告意
      旨指摘原裁定不當，求予廢棄，為無理由，應予駁回。
四、據上論結，本件抗告為無理由，依民事訴訟法第495條之1第
    1項、第449條第1項、第95條、第78條，裁定如主文。
中    華    民    國   100    年    9     月    21    日
                  民事第四庭    審判長法  官  吳上康
                                      法  官  王明宏
                                      法  官  蔡勝雄
上為正本係照原本作成。
本裁定除以適用法規顯有錯誤為理由外，不得再抗告。如提再抗
告，應於收受送達後十日內向本院提出再抗告狀（須附繕本），
並繳納再抗告費新台幣一千元。提起再抗告應委任律師或具有律
師資格之人之委任狀；委任有律師資格者，另應附具律師資格證
書及釋明委任人與受任人有民事訴訟法第466條之1第1項但書或
第2項所定關係之釋明文書影本。
中    華    民    國   100    年    9     月    21    日
                                      書記官  李梅菊
【附註】
民事訴訟法第495條之1第2項準用同法第466條之1第1、2項規定
：
(1)對於第二審判決上訴，上訴人應委任律師為訴訟代理人。但上
  訴人或其法定代理人具有律師資格者，不在此限。
(2)上訴人之配偶、三親等內之血親、二親等內之姻親，或上訴人
  為法人、中央或地方機關時，其所屬專任人員具有律師資格並
  經法院認為適當者，亦得為第三審訴訟代理人。
民事訴訟法第466條之2：
  上訴人無資力委任訴訟代理人者，得依訴訟救助之規定，聲請
  第三審法院為之選任律師為其訴訟代理人。